臺灣高等法院高雄分院民事判決
111年度重上更一字第4號
上  訴  人  柯萬成  
訴訟代理人  王瀚誼律師
            莊曜隸律師
被 上訴 人  四季大廈管理委員會

法定代理人  鄭宗郁  
訴訟代理人  陳慧錚律師
上列當事人間請求確認決議無效事件，上訴人對於中華民國105
年9月1日臺灣橋頭地方法院105年度訴字第452號第一審判決提起
上訴，經最高法院第一次發回更審，上訴人並為訴之變更及追加
，本院於民國111年5月18日言詞辯論終結，判決如下：
    主  文
原判決廢棄。
確認四季大廈民國一百零四年九月十八日第三屆第二次區分所有
權人會議所為如附表所示之決議不成立。
第一、二審及發回前第三審訴訟費用由被上訴人負擔。
    事實及理由
壹、程序方面：
    按訴狀送達後，原告不得將原訴變更或追加他訴。但請求之
    基礎事實同一者，不在此限；次按，訴之變更或追加，非經
    他造同意，不得為之。但第255條第1項第2款至第6款情形，
    不在此限。民事訴訟法第255條第1項第2款、第446條第1項
    分別定有明文。本件上訴人於本院審理期間，追加並變聲明
    為如下所載上訴聲明所示，經核上訴人此部分之請求，與起
    訴時所據以請求者，均係基於同一基礎事實，是上訴人所為
    訴之變更及追加，合於民事訴訟法第446條第1項、第255 條
    第1項第2款之規定，應予准許。
貳、實體方面：
一、上訴人起訴主張：伊係「四季大廈」（下稱系爭大廈）之區
    分所有權人，系爭大廈於民國104年9月18日召開第三屆第二
    次區分所有權人會議（下稱系爭會議），系爭會議記錄記載
    主席為訴外人胡朽芸，應係由胡朽芸所召集，惟胡朽芸並非
    區分所有權人，不得受推選為管理委員會主任委員，或進而
    以主任委員身分召集系爭會議。系爭會議屬無召集權人所召
    集，故系爭會議就如附表編號1、2、3所示議案作成之決議
    （下分稱系爭決議一、二、三，合稱系爭決議），自屬無效
    。伊就系爭決議有確認利益。爰聲明求為確認系爭決議不存
    在。
二、被上訴人則以：系爭會議係由第三屆管理委員會全體管理委
    員召集，雖系爭會議之會議記錄記載胡朽芸為主席，然開會
    通知單、會議記錄均未記載胡朽芸為召集人，自不得遽謂系
    爭會議係由胡朽芸所召集，而認系爭決議係屬無效而不存在
    。縱認胡朽芸為系爭會議之召集人，依系爭大廈102年10月9
    日第一屆第二次區分所有權人會議通過之規約（下稱系爭規
    約）第12條規定，區分所有權人得委任直系親屬擔任管理委
    員職務，而胡朽芸為系爭大廈區分所有權人劉家雯之母親，
    其擔任主任委員及召集人之資格，均無疑義。再者，系爭決
    議一、二之議案內容，均由管理委員會以新案之方式重新提
    案及決議，並依系爭規約執行，一切合法等語，資為抗辯。
    並聲明：上訴人之訴駁回。
三、原審判決上訴人敗訴，上訴人不服提起上訴，並為訴之變更
    追加，聲明：㈠先位聲明：⒈原判決廢棄；⒉確認四季大廈104
    年9月18日第三屆第二次區分所有權人會議所為第肆項議題
    一、第伍項議題二及第陸項決議不成立。㈡備位上訴聲明：⒈
    原判決廢棄；⒉確認四季大廈104年9月18日第三屆第二次區
    分所有權人會議所為第肆項議題一、第伍項議題二及第陸項
    決議無效。被上訴人則聲明：上訴及追加之訴均駁回。
四、兩造不爭執事項：
  ㈠系爭大廈於104年9月18日召開系爭會議，系爭會議之系爭決
    議三即選舉第三屆管理委員，當選名單如原判決附表二所示
    。第三屆管理委員之任期自104年11月1日起至105年10月31
    日止。
  ㈡系爭大廈迄至105年12月9日第四屆第一次管理委員會會議召
    開之前，並未裝設ETC系統。
  ㈢系爭大廈105年12月9日第四屆第一次管理委員會會議就議案
    討論⒉「辦理第三屆（誤植為第二屆）區權會決議事項：e-t
    ag 裝置案」，決議通過訴外人明陽通訊工程有限公司（下
    稱明陽公司）有第一優先議價權，若議價後之金額仍超過15
    萬元，將依照系爭規約於區分所有權人會議追認此案。嗣被
    上訴人與明陽公司間以總價款122,400 元成立「ETC 車道管
    制系統新建工程合約」（下稱系爭車道辨識系統契約），該
    車道辨識系統於106年4月15日試運行，於同年7月1日啟用運
    作至今。
  ㈣系爭大廈第三屆管理委員會於104年11月20日表決通過聘請常
    年法律顧問，並自105年4月1日起至同年9月30日聘任吳曉維
    律師擔任系爭大廈法律顧問。本大廈105年12月9日第四屆第
    一次管理委員會會議就議案討論⒈「社區法律顧問聘僱案」
    ，決議通過聘任林怡君律師為本大廈法律顧問。
五、本件爭點：
　㈠上訴人請求確認系爭決議不成立或無效，有無確認利益？
　㈡系爭會議是否由無召集權人所召集？系爭決議是否不成立或
    無效？
　㈢系爭會議是否未達法定出席門檻而不成立？
六、本院之判斷：　　
　㈠上訴人請求確認系爭決議不成立或無效，有無確認利益？
　⒈按法律關係之存在與否不明確，致原告在私法上之地位有受
    侵害之危險，而此危險得以對於被告之確認判決除去者，即
    得依民事訴訟法第247條規定提起確認之訴；又確認法律關
    係成立或不成立之訴，固以確認現在之法律關係為限，如已
    過去或將來應發生之法律關係，則不得為確認之訴之標的。
    惟所謂過去之法律關係，指過去曾經成立或不成立之法律關
    係，因情事變更，該過去之法律關係現已不復存在之情形而
    言。若過去成立或不成立之法律關係延續至現在尚存續者，
    仍不失為現在之法律關係。
　⒉經查：
  ⑴系爭決議一部分：
    系爭決議一作成後，系爭大廈迄至105年12月9日第四屆第一
    次管理委員會召開之前，並未裝設ETC系統；惟第四屆第一
    次管理委員會於上揭日期開會就「辦理第三屆（誤植為第二
    屆）區分所有權人會議決議事項：e-tag 裝置案」，決議通
    過明陽公司有第一優先議價權，若議價後之金額仍超過15萬
    元，將依照系爭規約於區分所有權人會議追認此案。嗣被上
    訴人與明陽公司間以總價款122,400元成立系爭車道辨識系
    統契約，該車道辨識系統於106年4月15日試運行，於同年7 
    月1 日啟用，運作至今各情，為兩造所不爭。而由第四屆第
    一次管理委員會會議記錄，已明揭上開決議係在辦理「第三
    屆區分所有權人會議決議之裝置ETC 系統案」；且第三屆管
    理委員會於104 年11月20日所召開會議之議題二：「本社區
    地下室停車場新增裝設ETAG車輛辨視系統案」，說明項下亦
    記載：「經第三屆區分所有權大會住戶表決通過安裝ETAG車
    輛辨視系統」等詞，並決議：「為求謹慎，將再請多家廠商
    提出ETAG管理系統規劃與相關費用說明並克服車道緩衝坡道
    過短問題，此案再研議」，有該次會議記錄在卷可稽（原審
    卷三第154 頁），足見系爭大廈於106年4月間裝設車道辨識
    系統完畢並運作至今，實係執行系爭決議一，堪認系爭決議
    一之效力迄至目前仍存續，上訴人就系爭決議一既有爭執，
    其請求確認系爭決議一不存在，即有所據。被上訴人雖辯稱
    系爭車道辨識系統契約係依管理委員會以新案之方式重新提
    案及決議而辦理云云，惟由第三、第四屆管理委員會104年1
    1月20日、105年12月9 日會議之會議記錄，均表明係依循系
    爭決議一而辦理之旨，全無管理委員會重新提案及決議之記
    載，被上訴人所辯，顯非真實，無從推論系爭決議一之法律
    關係已受替代而非現存。　　
　⑵系爭決議二、三部分：被上訴人既依系爭決議二、三聘請法
    律顧問並選舉第三屆管理委員。就系爭決議二之部分，涉及
    被上訴人於決議後所聘請法律顧問契約效力，另系爭決議三
    之部分，攸關被上訴人第三屆管理委員選任是否成立或有效
    ，甚至影響被上訴人第三屆管理委員會所為法律行為之效力
    ，縱被上訴人第三屆管理委員會任期已屆滿，且第三屆管理
    委員會聘請之法律顧問，聘期至105年9月30日亦告終，然上
    訴人就此既仍有爭執，復為系爭大廈之住戶，系爭決議二、
    三所成立之法律關係至今既仍有爭議，自非不得為確認之訴
    之標的。
　⒊被上訴人雖辯以：被上訴人已於111年3月19日第九屆第四次
    臨時會會議，決議召集臨時區分所有權人會議，並於111年4
    月16日召開系爭大廈第九屆第二次臨時區分所有權人會議，
    追認104年9月4日第三屆第一次區分所有權人會議、系爭決
    議，以及第三屆管理委員會所為全部行為，故本件已無確認
    利益云云。惟觀被上訴人所提出之系爭大廈第九屆第四次臨
    時會議紀錄所載，係「概括」追認104年9月4日所召開之第
    三屆第一次區分所有權人會議、追認系爭決議（見本院卷二
    第191、192頁），而非將系爭決議各項逐一重為表決，顯見
    係以系爭決議成立為前提，而為討論表決，足認被上訴人係
    認各該決議效力繼續存在，而如系爭決議不成立，或有無效
    之事由，本不能因事後之追認，而可溯及於系爭決議作成時
    成立或生效。被上訴人以此主張本件已無確認利益，自無足
    取。
　㈡系爭會議是否由無召集權人所召集？系爭決議是否不成立或
    無效？　
　⒈按依公寓大廈管理條例第3條第9款規定，管理委員會係由區
    分所有權人選任住戶若干人為管理委員所設立之組織，旨在
    執行「區分所有權人會議決議事項」及「公寓大廈管理維護
    事務」，於完成社團法人登記前，僅屬非法人團體，而民法
    對於非法人團體未設規定，其法律關係之相關事項，基於同
    一法律理由，可類推適用民法之社團法人或有關規定。而公
    寓大廈之區分所有權人會議，係公寓大廈最高意思機關，又
    依公寓大廈管理條例第第25條第3項所定：區分所有權人會
    議由「具區分所有權人身分」之管理負責人、管理委員會主
    任委員或管理委員為「召集人」。是如非具上開身分之人召
    開區分所有權人會議，即非合法成立之意思機關，形式上亦
    為不備成立要件之會議，其所為之決議當屬不成立。
　⒉次按，公寓大廈管理條例第29條第5項固規定：公寓大廈之住
    戶非該專有部分之區分所有權人者，除區分所有權人會議
　　之決議或規約另有規定外，得被選任、推選為管理委員、主
    任委員或管理負責人。惟同條例第25條第3項既明定區分所
    有權人會議之召集人應具特定資格，即需由「具區分所有權
    人身分」之管理負責人、管理委員會主任委員或管理委員為
    召集人，佐以區分所有權人會議係區分所有權人為共同事務
    及涉及權利義務之相關事項所舉行之會議（參公寓大廈管理
    條例第3條第7款），自無由未具區分所有權人資格之人召集
    之理。是在公寓大廈管理條例第25條僅明示除起造人得依同
    條例第28條規定召集區分所有權人會議，並未將「規約另有
    約定」列為例外排除事由，依該條例第25條顯然無意將區分
    所有權人會議召集權人之資格限制納入公寓大廈規約自治事
    項之範圍內，上開法定召集權人之規定，自非規約約定所得
    任意排除。　
　⒊系爭會議之開會通知單係管理委員會具名發出，系爭會議記
    錄未記載召集人，惟記載主席為主任委員胡朽芸，胡朽芸非
    系爭大廈區分所有權人，此均為兩造所不爭。被上訴人雖辯
    以：第三屆管理委員會新當選管理委員及主任委員實為劉家
    雯，胡朽芸實係隱名代理劉家雯執行職務云云，並提出103
    年12月、第104年1月、2月、3月、4月、6月、7月會議簽到
    表（本院卷第0000-000頁）。惟查：
　⑴經原審向高雄市左營區公所函調系爭大廈管理委員會核備之
    資料所示，系爭大廈於103年10月29日新任委員職務推舉會
    議，第二屆委員名單，由劉家雯遞補放棄之賴千惠而當選為
    委員並任副主任委員，註明由胡朽芸代理，並出具親屬關係
    委託書（見原審卷一第281-282頁、第284頁背面）；而於10
    4年8月5日召開管理委員會，雖由胡朽芸代理劉家雯執行副
    主任委員之職（見原審卷一第294頁、第296頁背面），然該
    次會議最終係選任「胡朽芸」擔任主任委員（見原審卷一第
    294頁背面）。其後胡朽芸即自104年9月4日起以自己名義任
    主任委員，擔任區所有權人會議主席，未再以劉家雯代理人
    身分為之，有104年度第二屆第一、二次區分所有權人會議
    紀錄、104年10月2日第三屆管理委員會委員職務推選會議紀
    錄可憑（見原審卷一第298-302頁）。
　⑵經本院向高雄市左營區所函調系爭大廈104年報備資料，據高
    雄市左營區公所函復；四季大廈管理委員會由「主任委員」
    胡朽芸於104年8月12日及104年1月16日申請管理委員會報備
    等情，有高雄市左營區公所111年4月13日高市○區○○○000000
    00000號函可證（見本院卷二第5頁），並有隨函檢送之公寓
    大廈（社區）申請報備書可憑、檢查表可佐（見本院卷二第
    7頁以下）。而胡朽芸其後亦分別於104年8月26日、104年11
    月5日，以自己名義任存戶及申請人，向臺灣銀行左營分行
    申請辦理系爭大廈管理委員會存摺之印鑑變更，有臺灣銀行
    左營分行111年4月11日左營營密字第11100013081號函及隨
    函檢送之資料可證（見本院卷一第385-421頁），顯見胡朽
    芸於104年8月5日後，即係自任主任委員，而非代理劉家雯
    執行職務。
　⑶被上訴人雖另提出104年10月2日委員推選會議簽到表、會議
    紀錄、104年10月23日交接會議簽到表、104年11月20日委員
    會議簽到表，以及直至105年3月18日委員會議簽到表等，主
    張其上已載主任委員會劉家雯，而胡朽芸為代理人云云（見
    本院卷第261-280頁）。然其中104年10月2日之簽到表，與
    上開高雄市左營區公所所提供先前由被上訴人陳報報備，由
    胡朽芸任主任委員之資料不符（見原審卷一第302頁），再
    參前揭系爭大廈104年報備資料，係由胡朽芸以主任委員之
    身分於104年8月12日及104年1月16日，分別向高雄市左營區
    公所申請管理委員會報備之情，上揭被上訴人所提出以劉家
    雯任被上訴人第三屆主任委員之簽到表，非無可能係事後補
    作，而難信為真實，無法為有利被上訴人之認定。
　⑷被上訴人雖稱104年8月5日被上訴人開會之際，胡朽芸係代理
    劉家雯擔任副主任委員（見原審卷一第296頁背面、第294頁
    ），故當日被上訴人實係選任劉家雯擔任主任委員，胡朽芸
    係隱名代理云云。惟按隱名代理之成立，須代理人為法律行
    為時，雖未以本人名義為之，惟實際上有代理本人之意思，
    且此項意思為相對人所明知或可得而知者，始足當之。上開
    期日會議紀錄既係記載推選胡朽芸為主任委員，並對外公布
    ，胡朽芸亦自104年8月5日起即以自身名義任主任委員，擔
    任包括系爭大廈區分所有權人會議主席等在內之上訴人主任
    委員職務，已如前述，且被上訴人開會僅有管理委員參與，
    在被上訴人未為其他舉證，難認系爭大樓之「全體住戶」均
    明知或可得而知，胡朽芸就系爭會議之召集及主持等行為，
    實係代理劉家雯為之，被上訴人主張胡朽芸係隱名代理劉家
    雯云云，不符前揭隱名代理之要件而難憑信。
　⑸綜上，被上訴人主張胡朽芸係代理或隱名代理劉家雯擔任主
    任委員云云，均不可採信。
　⒋胡朽芸既非系爭大廈區分所有權人，依公寓大廈管理條例第2
    5條第3項之規定，不得擔任系爭大廈區分所有權人會議之召
    集人；又系爭大廈102年10月9日系爭規約第6條第2項第1款
    後段所定不具區分所有權人之主任委員，可因其為區分所有
    權人之直系親屬或配偶且年滿20歲以上，而為區分所有權人
    會議召集人之規定（見原審卷一第23頁），因牴觸前述公寓
    大廈管理條例第25條第3項之強制規定而無效，胡朽芸無法
    援引系爭規約第6條第2項第1款後段之約定而取得系爭大廈
    區分所有權人會議之合法召集資格。另系爭規約第7條第1項
    、第13條第1項依序規定：「區分所有權人會議之主席…由召
    集人擔任」、「主任委員對外代表管理委員會」，有該規約
    附卷可稽（見第一審卷㈠第23頁背面、第25頁）。又因具區
    分所有權人身分之管理委員參與管理委員會議決議召開區分
    所有權人會議，與區分所有權人會議係何人召集，係屬二事
    ，尚不能以具區分所有權人身分之管理委員參與會議，並決
    議召開區分所有權人會議，即認該會議係其所召集。既經認
    定系爭會議係由時任主任委員之胡朽芸所召集，然因胡朽芸
    不具區分所有權人身分而無召集系爭大廈區分所有權人會議
    之權，是系爭會議即屬無召集權人所為召集之會議，依前所
    述，系爭會議即非合法成立之意思機關，形式上亦為不備成
    立要件之會議，其所為之決議，包括系爭決議在內當屬不成
    立。是上訴人請求確認系爭決議不成立，為有理由。
　㈢上訴人請求確認系爭決議不成立既有理由，兩造其餘爭點及
    上訴人所追加之備位請求，本院爰不再加以審酌。　
七、綜上所述，上訴人請求確認系爭決議不成立，為有理由而應
    予准許。從而原審為上訴人敗訴之判決，尚有未洽，上訴論
    旨指摘原判決不當，求予廢棄改判，為有理由，爰由本院廢
    棄改判如主文第2項所示。又本件事證已明，兩造其餘攻防
    及證據，經斟酌後認為均不足以影響本判決之結果，爰不逐
    一論述。
八、據上論結，本件上訴為有理由，依民事訴訟法第450條、第7
    8條，判決如主文。
中　　華　　民　　國　　111 　年　　6 　　月　　15　　日
                          民事第二庭
                               審判長法  官  黃國川
                                     法  官  何佩陵
                                     法  官  李怡諄
以上正本證明與原本無異。
如對本判決上訴，須於判決送達後20日內向本院提出上訴狀，其
未表明上訴理由者，應於上訴後20日內向本院提出上訴理由書（
均須按他造當事人之人數附繕本）。上訴時應提出委任律師或具
有律師資格之人之委任狀，並依附註條文規定辦理。
中　　華　　民　　國　　111 　年　　6 　　月　　15　　日
                                     書記官  梁美姿
附註：
民事訴訟法第466條之1：
對於第二審判決上訴，上訴人應委任律師為訴訟代理人，但上訴
人或其法定代理人具有律師資格者，不在此限。
上訴人之配偶、三親等內之血親、二親等內之姻親，或上訴人為
法人、中央或地方機關時，其所屬專任人員具有律師資格並經法
院認適當者，亦得為第三審訴訟代理人。
第1項但書及第2項情形，應於提起上訴或委任時釋明之。　
附表：
編號 議案名稱  1 肆、議案討論：議題一：本社區地下室停車場新增裝設ETC 管理系統案。  2 伍、臨時動議：議題二：聘請常年法律顧問，為社區住戶提供法律諮詢。  3 陸、選舉第三屆管理委員會-委員